【裁判字號】    88,訴,2399
【裁判日期】    890517
【裁判案由】    偽造文書等
【裁判全文】
臺灣高雄地方法院刑事判決                          八十八年訴字第二三九九號
    公  訴  人  臺灣高雄地方法院檢察署檢察官
    被      告  乙○○
右列被告因偽造文書等案件，經檢察官提起公訴（八十八年度偵緝字第一二五八號、
八十八年度偵字第二五一七四號），本院判決如左：
    主  文
乙○○行使偽造私文書，足以生損害於他人，處有期徒刑參月，緩刑貳年。
偽造甲○○之署名及指印各壹枚均沒收。
被訴侵占罪部分無罪。
    事  實
一、乙○○為向丙○○承租車號ＹＳ─三九九號之計程車，因雙方約定須由乙○○覓
    得保證人後，始可簽訂該車之租賃契約，乙○○為租得該車，未經甲○○之同意
    及授權，竟於民國八十六年六月二十五日，在高雄市○○區○○路四三五巷三十
    八號內，於該計程車出租合約書之保證人處偽簽甲○○之署名，及蓋用自己之指
    印以冒充係甲○○之指印於上，並於該處持向丙○○行使，使丙○○以為其確有
    保證人之情形下，始同意出租該車予乙○○，而足以生損害於甲○○及丙○○。
二、案經丙○○訴請臺灣高雄地方法院檢察署檢察官偵查起訴。
    理  由
一、訊據被告乙○○對右揭偽造甲○○署名及指印於計程車出租合約書上保證人處後
    ，並持之向丙○○行使之事實均坦承不諱，核與被害人甲○○於偵查中證述：該
    合約書上甲○○之姓名不是伊簽的，而手印也不是伊蓋的等語（見偵查卷八十八
    年九月二十九日訊問筆錄）之情節相符。而告訴人丙○○於本院審理時亦證稱：
    如與被告簽訂之合約書上未有保證人，其不會與被告簽合約書，也不會將車交給
    被告等語（見本院八十九年四月十四日訊問筆錄），故被告有行使偽簽甲○○擔
    任保證人之計程車出租合約書及持之以向丙○○行使之事實，堪予認定。此外並
    有計程車出租合約書一份在卷可資佐憑，故本件事證明確，被告犯行洵堪認定，
    應依法論科。
二、按被告乙○○雖僅偽簽保證人甲○○之署名及指印於計程車出租合約書上，然以
    該合約書上所載全體文意判斷，係指若被告有應負民事責任、賠償或損失時，均
    須由被告及甲○○負全部責任，此觀之該合約書第二條後段之記載自明，故被告
    偽造甲○○之署名及指印之意涵，應指甲○○同意對被告因承租該車而有應負民
事責任時，負有保證之義務，故應屬法律上所規定之文書，並非單純之署押。而
    被告偽造甲○○為保證人之行為，將致使甲○○可能負有保證責任，另亦讓告訴
    人認為其已提供擔保，始與之簽約，均足以生損害於甲○○及告訴人。故核被告
    所為係犯刑法第二百十六條、第二百十條之行使偽造私文書罪，其偽造署押行為
    ，為偽造私文書之階段行為；而偽造私文書行為，為行使偽造私文書之低度行為
    ，故應為行使偽造私文書之高度行為所吸收，均不另論罪。爰審酌被告於犯罪後
    坦認犯行，且有與告訴人丙○○和解之誠意，顯見其犯罪後之態度良好，故量處
    如主文所示之刑。被告前未曾受有期徒刑以上刑之宣告，此有卷附臺灣高雄地方
    法院檢察署刑案資料查註紀錄表可資佐憑，因一時圖便，短於思慮，致觸犯本案
    犯行，經此教訓，當知所警惕，信無再犯之虞，本院認為前開對其刑之宣告，以
    暫不執行為當，爰宣告緩刑二年，以啟自新。被告於該計程車合約書上偽造「甲○○」之署名，不問屬於被告與否，應依法宣告沒收。又被告另於該合約書上保
    證人處按其指印，因該指印同為代表冒用者之姓名，作用及效力與署押無異，且
    簽名與捺印係出於同一個偽造署押之犯意，足見其所按指印雖為自己所有，要屬
    同一個偽造署押之犯行，指印部分自應併依刑法第二百十九條之規定，為沒收之
    諭知。
三、公訴意旨另以被告乙○○於八十六年六月二十五日，向丙○○承租車號ＹＳ─
    三九九號營業小客車，雙方言明租金每日新臺幣（下同）七百元，而被告於取車
    後竟意圖為自己不法之所有，自八十八年二月二十日起，即拒未再依約繳付租金
    ，並將該小客車易持有為所有而侵占入己，因而認為被告涉犯有刑法第三百三十
    五條之侵占罪嫌等語。
四、按犯罪事實應依證據認定之，無證據不得認定其犯罪事實；又不能證明被告犯罪
    者，應諭知無罪之判決，刑事訴訟法第一百五十四條、第三百零一條第一項分別
    定有明文。次按認定不利於被告之事實，須依積極證據，苟積極證據不足為不利
    於被告事實之認定，即應為有利於被告之認定，更不必有何有利之證據。另告訴
    人之指訴，係以使被告受刑事訴追為目的，是其陳述是否與事實相符，仍應調查
    其他證據以資審認。且刑法上之侵占罪，須持有人變易其原來持有之意思而為不
    法所有之意思，始能成立，如僅將持有物延不交還或有其他之原因一時未能交還
    ，既缺乏主觀要件，自難以該罪相繩，亦即須有易持有為所有之取得行為，而此
    等取得行為必須客觀上足以表示取得意思之行為方能構成本罪，最高法院分別著
    有三十年上字第八一六號、五十二年臺上字第一三ＯＯ號及六十八年臺上字第三
    一四六號判例足資參照。
五、公訴人認被告涉犯有侵占罪嫌，無非以告訴人之指訴、被告自承並未曾通知告訴
    人欲返還車輛，自八十八年二月二十日起即拒未再依約繳付租金及被告於八十八
    年六月七日告訴人提起告訴後，迄至同年八月四日通緝到案後始返還該車為其論
    據。訊之被告乙○○則堅決否認有何侵占犯行，辯稱：伊並無要將該車據為己有
    之意思，且伊亦曾於八十八年二月二十日以後給付告訴人二萬一千元等語。經查
    ：
（一）被告遲至八十八年八月四日經通緝到案後，始返還所承租之ＹＳ─三九九號計
      程車，及被告僅繳付該車截至同年二月二十日之車租，業據被告所自承，並經
      告訴人陳明在卷，固堪予認定。至於被告雖有近五月餘之租金未繳清，並繼續
      駕駛該車營業，是否得據以認定其有將告訴人之物，變易為所有之意思，則有
      深入探究之必要。
（二）被告雖於偵查中自承並未通知告訴人要還車，但於本院審理中所辯：其曾於同
      年二月二十日以後給付二萬一千元之語，核與告訴人證稱：被告曾於四月十四
      日交九千元、四月十六日交一萬元、五月十八日交一千元及五月二十一日交一
      千元等語（見本院八十九年四月十四日訊問筆錄）相符，並提出租金收入帳冊
      影本一份在卷可資佐憑。雖告訴人尚陳稱上開金額係支付被告所積欠二月二十
      日以前之車資，故結算後被告所欠之租金仍應自二月二十日起算等詞，惟足證
      明被告於同年二月二十日以後，確仍有繳付其先前積欠租金之事實。又被告雖
      未通知告訴人欲返還該車，然告訴人復陳，雖被告至四月間繳付租金時，已積
      欠二個月之車資，但因被告大姐甲○○說讓被告承租，所以才讓被告繼續租用
      等語，顯見告訴人並未有向被告催討該部計程車之意思，是以被告並未通知告
      訴人還車之事宜，自屬理所當然。
（三）被告於八十六年六月二十五日與告訴人簽訂計程車出租合約書以前，即曾向告
      訴人租用計程車之事實，業據告訴人陳明：其以前有租車給被告，但因被告經
      常繳款遲延，所以才在八十六年六月二十五日要求被告找保證人簽訂契約書等
      語，足徵告訴人已明知被告有繳款遲延之事實，故被告於八十八年四至五月間
      給付其先前積欠告訴人之租金時，告訴人亦未曾有異議，仍繼續將車租予被告
      使用。再由被告與自訴人間存在之租車契約已達二年餘之久，而被告在八十六
      年六月以前及八十八年二月均有繳款遲延一情，對照被告於遲延後仍繼續原先
      之租車契約，並支付租金，佐以告訴人並無通知被告須返還承租之計程車等情
      綜合觀察，雖被告遲延繳付租金之行為殊無可取，但尚難以被告自八十八年五
      月二十一日迄同年八月四日均無返還該車及繳付租金，並繼續駕駛該車營業之
      事實，遽以推論被告有將持有他人之物變易為所有之意思，在客觀上足以表示
      其有取得意思之事實，故本件公訴人所舉之證據不足以證明被告犯罪。此外，
      本院復查無其他積極證據足資證明被告有何侵占犯行，揆諸前揭說明，既不能
      證明被告犯罪，依法自應諭知無罪之判決。
據上論斷，應依刑事訴訟法第二百九十九條第一項前段、第三百零一條第一項前段、
刑法第二百十條、第二百十六條、第七十四條第一款、第二百十九條，判決如主文。
中      華      民      國    八十九    年    五    月      十七        日
                               臺灣高雄地方法院刑事第二庭
                審判長  法  官    黃三友
                                           法  官    施柏宏
                                           法  官    李代昌
右正本證明與原本無異。
如不服本判決，應於判決送達後十日內，向本院提出上訴狀。
                                           書記官    吳韻芳
中      華      民      國    八十九    年    五    月      十七        日
附錄本判決論罪科刑應適用法條
刑法第二百十條
偽造、變造私文書，足以生損害於公眾或他人者，處五年以下有期徒刑。


司法院資訊處製作；財團法人民間司法改革基金會備份。
